【裁判字號】    95,訴,1830
【裁判日期】    970408
【裁判案由】    債務人異議之訴
【裁判全文】
臺灣板橋地方法院民事判決              95年度訴字第1830號
原      告  戊○○
訴訟代理人  王盈智律師
被      告  和潤企業股份有限公司
法定代理人  己○○
訴訟代理人  丙○○
?????  丁○○
??????甲○○
上列當事人間請求確認本票債權不存在事件，本院於民國97年3
月18日言詞辯論終結，判決如下：
    主  文
確認被告所持有發票日為民國九十三年一月十六日、面額為新臺
幣伍拾貳萬元之本票（即臺灣臺北地方法院九十四年度票字第三
九八九二號准許強制執行民事裁定所示之本票）對原告之本票債
權不存在。
訴訟費用由被告負擔。
    事實及理由
壹、程序方面：
一、訴狀送達後，原告不得將原訴變更或追加他訴。但被告同意
    者，不在此限；被告於訴之變更或追加無異議，而為本案之
    言詞辯論者，視為同意變更或追加，民事訴訟法第255 條第
    1 項第1 款、第2 項。本件原告起訴聲明原為：鈞院94年度
    執字第37900 號強制執行事件所為之強制執行程序，應予撤
    銷。嗣原告於民國95年12月18日則以民事追加起訴狀，追加
    請求確認被告所持有發票日為93年1 月16日、面額為新臺幣
    （下同）52萬元之本票（即臺灣臺北地方法院94年度票字第
    39 892號准許強制執行民事裁定所示之本票，下稱系爭本票
    ）對原告之債權不存在，核其性質，應屬訴之追加。惟被告
    於本院95年12月22日準備程序期日對此已表明沒有意見（本
    院卷第47頁），於本院97年3 月18日言詞辯論期日復未異議
    ，而為本案之言詞辯論，依法應視為同意追加，依據前揭規
    定，原告所為追加之訴訟行為，即屬合法。
二、按原告於判決確定前，得撤回訴之全部或一部。但被告已為
    本案之言詞辯論者，應得其同意。訴之撤回應以書狀為之。
    但於期日，得以言詞向法院或受命法官為之。以言詞所為訴
    之撤回，應記載於筆錄，如他造不在場，應將筆錄送達，民
    事訴訟法第262 條第1 至3 項定有明文。本件原告於本院97
    年3 月18日言詞辯論期日，已當庭以言詞撤回關於「撤銷本
    院94年度執字第37900 號強制執行事件所為之強制執行程序
    」部分之訴，而被告對此亦當庭表示同意，有該期日之筆錄
    在卷可查（本院卷第167 、168 頁），依據前引規定，原告
    撤回債務人異議之訴部分所為，亦屬合法。
貳、實體方面：
一、原告起訴主張略以：
    (一)被告前執系爭本票向臺灣臺北地方法院聲請本票裁定，經
      該院以94年度票字第39892 號裁定准許後，於94年11月向
      鈞院對原告聲請強制執行，並經鈞院民事執行處以94年度
      執字第37900 號受理。惟原告並未簽發系爭本票，該本票
      應係原告於92年間應徵展威資通整合有限公司（下稱展威
      公司）電訪員時，為辦理勞健保而將身分證影本交予該公
      司，因而遭人冒用身分所盜開，故被告對原告並無本票債
      權存在。爰起訴請求確認被告所持系爭本票對原告之債權
      不存在。
    (二)被告雖主張系爭本票乃原告與林榮共同簽發，當時還簽立
      貸款借據暨動產抵押契約書及授權書云云，然而：
      1.原告並不認識「林榮」之人。
      2.系爭本票、貸款借據暨動產抵押契約書及授權書上原告
        印文亦非原告所為，蓋此等文書上之「戊○○」簽名，
        與大眾銀行現金卡申請書、原告向臺灣臺北地方法院臺
        北簡易庭提起95年度北簡字第11016 號民事訴訟之起訴
        書、原告向鈞院94年度執字第37900 號所提出之民事陳
        報狀及原告向財團法人法律扶助基金會桃園分會所提法
        律扶助申請書上「戊○○」之簽名，其特徵、筆順、筆
        勢、神韻、轉折、勾勒方式均有不同，顯非同一人所簽
        。
      3.證人乙○○雖曾到庭作證，但由其證稱：「（該日距今
        已有二年多，是否還記得該二人長相？）林榮我比較有
        印象，他比我矮，胖，臉比較圓，沒有戴眼鏡，穿著我
        已經忘記了，戊○○就比較沒印象」「（就妳印象中，
        戊○○體型為何？）比較沒印象」「（妳是否有跟戊○
        ○直接交談？）是對保前有與她通電話，當我收到傳真
        後，我會與她們確認身分、住址、電話，而對保當天沒
        有什麼交談」「（談話過程中，戊○○講話有無異常？
        ）沒有」等語，且於法官請原告入庭時，其復表示：「
        （在庭原告是否為對保之戊○○？）沒有什麼印象」等
        語。然而，原告體型壯碩、皮膚又黑，外觀特徵明顯，
        且因原告曾受腦傷，反應及記憶均較遲鈍，有時對答並
        不流暢，故證人乙○○既然證稱曾經在電話中交談，卻
        對原告談話是否正常沒有印象，甚至原告特徵如此明顯
        ，證人也同樣沒有印象，等到法官請原告入庭時，其仍
        表示沒有什麼印象，足見其對保不實，原告從未與證人
        乙○○接觸過，系爭本票上「戊○○」簽章確非原告所
        為。
      4.比對前揭大眾銀行現金卡申請書上之身份證影本及被告
        所提消費者貸款申請書之身份證影本，可知前者影印十
        分清楚且有鋼印，而後者外觀上十分模糊且看不到鋼印
        ，顯然是多次重複影印，足見該身分證影本乃遭人重複
        冒用多次。
二、被告則以下列各語置辯：
    (一)緣林榮前向被告買車（車號4760-FT） 時，係向與被告簽
      有汽車消費貸款專案之第一商業銀行南京東路分行（下稱
      第一銀行）申辦汽車消費貸款52萬元（分24期繳納，自93
      年2 月28日起至97年10月28日止，每2 個月繳1 期，每期
      應繳23,134元）以支付車款。當時係以林榮為立契約書人
      、原告為保證人而與第一銀行簽訂貸款借據暨動產抵押契
      約書，並由該2 人共同簽發系爭本票，嗣第一銀行再於94
      年6 月7 日依約將其債權及動產抵押權讓與被告。詎林榮
      僅繳納7 期後，自93年8 月28日起即拒絕繳款，被告乃持
      系爭本票聲請本票裁定確定後，即據以對原告聲請強制執
      行。
    (二)原告雖否認系爭本票上原告簽名及印文之真正，然因雙方
      簽訂系爭本票時，均有對保人員在場核對身分，此部分證
      人即對保行員乙○○已到庭作證，且除系爭本票外，還有
      原告在辦貸款時的身份證影本為證，只要身份證是原告所
      有且未遭變造，即便是多次影印，也不能改變該身份證為
      原告所有之事實，故原告主張前開事實，應非可採，爰請
      求駁回原告之訴。
三、本件原告主張：被告前執系爭本票向臺灣臺北地方法院聲請
    本票裁定，經該院以94年度票字第39892 號裁定准許後，於
    94 年11 月向鈞院對原告聲請強制執行，並經鈞院民事執行
    處以94年度執字第37900 號受理等情，固為被告所不爭執，
    惟原告另主張：系爭本票上「戊○○」之簽名及印文均非原
    告所為乙節，則為被告所否認，此亦為本件爭點所在，茲分
    述如下：
    (一)按當事人主張於己有利之事實者，就其事實有舉證之責任
      ，民事訴訟法第277 條定有明文。又本票是否真實，應由
      執票人負證明之責，故發票人主張本票係偽造，依非訟事
      件法第101 條第1 項規定對執票人提起確認本票係偽造或
      不存在之訴者，自應由執票人就本票為真正之事實，先負
      舉證之責（最高法院70年度台上字第1016號判決要旨參照
      ）。另確認法律關係不存在之訴，如被告主張其法律關係
      存在時，應由被告負舉證責任，申言之，本票固為無因證
      券，執票人就本票之取得有無正當原因或對價關係，雖無
      庸舉證證明，惟就本票之真正，仍由本票權利人負舉證之
      責。本件系爭本票之發票人即原告既已主張該本票係偽造
      ，而提起本件確認本票債權不存在之訴，自應由票據權利
      人即被告，就該發票簽章之真正，負舉證責任，合先敘明
      。
    (二)被告主張上開簽章真正，主要係以系爭本票、貸款借據暨
      動產抵押契約書、授權書、消費者貸款申請書（本院卷第
      20、21、50、51頁）及證人乙○○之證詞，為其主要證據
      ，然而：
      1.系爭本票、貸款借據暨動產抵押契約書、授權書、消費
        者貸款申請書（本院卷第20、21、50頁）上雖均有「黃
        妙如」簽名及印文，然依被告所言，此等資料均為辦理
        系爭汽車貸款所留存之文件，各文件上之「黃妙如」簽
        名及印文縱然相同，亦不能證明各文件上之「黃妙如」
        簽名及印文均為原告所為。另原告雖不否認消費者貸款
        申請書所附身分證影本（本院卷第51頁）上之照片為伊
        以前的照片（本院卷第73頁），然現今社會使用身分證
        影本之情形十分廣泛，持有身分證影本者，非必為本人
        ，亦無法證明其與本人有何特殊之身分關係，故縱前揭
        消費者貸款申請書後附有原告之身分證影本，仍無法推
        論究係原告親自提出身分證正本供銀行影印後留存？抑
        或原告親自提出身分證影本供銀行留存？還是原告以外
        之人假冒原告交附原告身分證影本供銀行留存？自難據
        以認定該消費者貸款申請書上「黃妙如」簽名及印文為
        原告所為。
      2.證人乙○○雖然證稱：其為系爭汽車貸款之承辦行員，
        當時亦有與貸款人及保證人辦理對保程序等語，然由其
        證稱：「林榮去起亞公司買新車，透過新車的業務員把
        案件交給我，該業務員先把林榮及戊○○的證件傳真給
        我，我就送件，等核准後，林榮及戊○○都有到起亞公
        司的楊梅營業所對保，當天除了林榮二人外，還有其他
        人，一共四、五個人，對完保我就回去了，當天林榮還
        有開票，所以我與林榮接觸比較久，但我只有當天看到
        這二人」「（該日距今已有二年多，是否還記得該二人
        長相？）林榮我比較有印象，他比我矮，胖，臉比較圓
        ，沒有戴眼鏡，穿著我已經忘記了，戊○○就比較沒印
        象，但她比較年輕，與同行的其他人在現場看新車，需
        要對保時，我喊戊○○是哪一位，她就過來」「（如果
        戊○○到場，妳是否能分辨她是當天對保的人？）不確
        定，我每天必須面對好多客人，而且時間過了三年」「
        （就妳印象中，戊○○體型為何？）比較沒印象，尤其
        是保人，我們與她接觸的時間又更短，而且當天不只有
        林榮及戊○○來」「（妳是否有跟戊○○直接交談？）
        是對保前有與她通電話，當我收到傳真後，我會與她們
        確認身分、住址、電話，而對保當天沒有什麼交談」「
        （談話過程中，戊○○講話有無異常？）沒有」「（在
        庭原告是否為對保之戊○○？）沒有什麼印象」等語，
        可知該證人係於3 年前辦理系爭貸款之對保手續，對保
        當時亦未與「戊○○」多所交談，衡情本難期待其於96
        年1 月26日到院作證時當庭確認原告是否為當時與其對
        保之戊○○，故其於原告入庭後，陳稱「沒有什麼印象
        」等語，尚且合於常理。又證人乙○○雖有辦理對保，
        然由其證稱：「（妳是否有無詢問過林榮及戊○○的關
        係？）透過業務員得知他們是鄰居，他們有二個地址，
        一個是民權東路，一個是建國北路，我當初在送件過程
        中，還有提出報告給公司說明他們的關係，當初戊○○
        有給我上班公司（展威公司）的勞保卡，我上網查詢，
        確實有展威公司」「（妳是否有實際到展威公司？）沒
        有，除非有異常，否則不會去公司拜訪」「（證件部分
        ，妳有無核對證件正本？）有」「（對保時，有無核對
        身分證上的照片與本人是否同一？）我原則上都會核對
        ，但現在問我確實有無核對，我不敢肯定」等語，可知
        其僅就申請案件及所附證件資料作形式審核，而非實地
        查訪，另就有無核對證件照片與本人是否相符部分，則
        不敢確定，自難僅因系爭貸款曾經對保，即謂對保當時
        之戊○○即為原告本人。從而，單由此證人之證詞，仍
        難確認系爭本票上「戊○○」之簽章均為原告所為。
      3.本院雖曾依聲請將系爭本票、貸款借據暨動產抵押契約
        書、授權書，與所調得之大眾銀行現金卡申請書、臺灣
        臺北地方法院臺北簡易庭95年度北簡字第11016 號起訴
        書、本院94年度執字第37900 號卷宗第36頁陳報狀、財
        團法人法律扶助基金會桃園分會申請狀、及原告庭呈簽
        名41枚，一併送請內政部警政署刑事警察局進行筆跡鑑
        定，然經該局2 度以無法鑑定為由退還送鑑文書，被告
        復未再提其他調查證據聲請，從而，依據現存證據，難
        認被告已盡其舉證責任。
四、綜上所述，被告既無法舉證證明系爭本票上「戊○○」之簽
    章為真正，則原告起訴請求確認被告所持系爭本票對原告之
    本票債權不存在，即有理由，應予准許。
五、本件事證已臻明確，兩造其餘主張陳述及所提之證據，經審
    酌後均與本件認定之結論不生影響，爰不再一一論述，附此
    敘明。
據上論結，原告之訴為有理由，依民事訴訟法第78條，判決如主
文。
中    華    民    國    97    年    4     月    8     日
                  民事第二庭  審判長法  官  蕭胤瑮
                  ?????????法?官?許瑞東
                  ?????????法?官?楊明佳
以上正本證明與原本無異。
如對本判決上訴，須於判決送達後20日內向本院提出上訴狀。
中    華    民    國    97    年    4     月    8     日
                          ????  書記官  楊璧華


司法院資訊處製作；財團法人民間司法改革基金會備份。
